【裁判字號】    91,訴,144
【裁判日期】    920416
【裁判案由】    毀損
【裁判全文】
臺灣新竹地方法院刑事判決                          九十一年度訴字第一四四號
    公  訴  人  臺灣新竹地方法院檢察署檢察官
    被      告  卯○○
         （原名曾啟超）
                辛○○
                壬○○
    右三人共同
    選任辯護人  溫欽彥律師
                羅秉成律師
                魏順華律師
    被      告  甲○○○
          癸○○
                巳○○○
                丁○○
                戊○○○
                子○○
                丙○○
                己○○
        （原名曾淑芳）
                丑○○
                寅○○
                庚○○
右列被告等因毀損案件，經檢察官提起公訴（九十年度偵字第一三二一號），本院判
決如左：
    主  文
卯○○、辛○○、壬○○、甲○○○、癸○○、巳○○○、丁○○、戊○○○、子○○、丙○○、己○○、丑○○、寅○○共同毀壞他人建築物，各處有期徒刑肆月，如
易科罰金，均以佰元折算壹日。均緩刑貳年。
庚○○公訴不受理。
    事  實
一、緣曾炳爐於民國六十八年四月二十五日，與劉崑能所代表之合夥（合夥人包括：
    劉崑能、劉蘇麗珠、謝開顯、周昌榮、乙○○、陳坤山、劉豐裕、張金榮、郭弘
    武、劉江萬等十人）訂立合建契約，約明由曾炳爐提供其所有坐落在新竹縣新埔
    鎮○○○段上樟樹林小段一一七、一二三之一地號二筆土地內之八分地範圍，由
    劉崑能等十人出資於其上建築房屋，六十九年十月三十一日雙方再簽訂同意書，
    訂明合建房屋總數為六十六間之二層樓樓房，其中十間歸由曾炳爐取得。七十年
    間劉崑能等十人將附圖所示Ａ、Ｂ、Ｃ區（不含甲房屋）共二十三間房屋建築完
    成取得完工證明，且在曾炳爐配合下辦理土地之地目變更與分割登記，劉崑能等
    十人並依約將Ａ區十間房屋之所有權登記予曾炳爐，將房屋點交予曾炳爐使用，
    Ｂ、Ｃ區之房屋則出售他人。惟附圖所示原本預計以鋼筋、磚塊興建之第一、三
    、四、五、六、七排共四十二間房屋，劉崑能等十人並未完全建築完成，其中第
    一排共七間房屋之一樓圍牆、天花板均已完成，二樓則砌有圍牆，但無天花板；
    第三排第一間房屋已完成一樓之圍牆與天花板，二樓雖砌圍牆但無天花板，第三
    排其餘六間均只有一樓之磚造圍牆，天花板皆未完成；第四排共七間均僅有一樓
    之樑柱與圍牆，天花板皆未完成；第五排共七間房屋則均建築至二樓屋頂，其中
    第一至第六間房屋之外牆貼有白、藍色之磁磚；第六排共七間則只有砌磚，一樓
    屋頂皆未完成；第七排共七間房屋則建妥一樓之圍牆與天花板，但二樓部份均尚
    未完成；總計上有屋面、周有圍牆之建築物共有二十二間，僅有圍牆而無屋頂之
    工作物則有二十間（各如附圖所示）。嗣後劉崑能等十人並未繼續建築，任憑上
    述建築物、工作物遭受風吹日曬雨淋近二十年之久。八十三年間劉崑能曾對曾炳
    爐提出將上開土地分割零點五八七五公頃面積並辦理移轉登記之民事訴訟，經本
    院以八十三年度重訴字第四九號受理，經過三年之歷審纏訟，最高法院於八十六
    年四月十七日以八十六年台上字第一一七三號判決劉崑能敗訴確定。
二、八十九年四月十六日曾炳爐過世，卯○○、辛○○、壬○○、甲○○○、庚○○
    、癸○○、巳○○○、丁○○、戊○○○、子○○、丙○○、己○○、丑○○、
    寅○○共十四人成為曾炳爐之繼承人（其中子○○、丙○○係代位其父曾啟明而
    繼承，己○○、丑○○、寅○○係代位其父曾啟光而繼承）。八十九年六月九日
    ，戊○○○寄發存證信函予劉崑能，表示附圖第一、三、四、五、六、七排房屋
    經新竹縣政府派員勘查認屬違章建築，違反山坡地相關管制法規，須恢復農作使
    用，請於文到五日內全數拆除，倘不拆除將逕行拆除。前述合夥人之一乙○○旋
    於八十九年六月二十日亦以存證信函向戊○○○表示強烈反對拆除上開建築物與
    工作物。八十九年十二月間，卯○○、辛○○、壬○○、甲○○○、庚○○、癸○○、巳○○○、丁○○、戊○○○、子○○、丙○○等繼承人經過多次協商後
    ，雖明知上開建築物及工作物乃劉崑能等十人所有，合夥人之一乙○○已經明示
    反對拆除，其他合夥人亦未表同意，然鑒於遺產若未在被繼承人死亡後六個月內
    辦理繼承登記將被罰款，若辦理繼承登記，則前述新竹縣新埔鎮○○○段上樟樹
    林小段一一七、一二三之一地號二筆土地之地目為農，其上卻有劉崑能等十人建
    築之前開建築物及工作物，不符農地農用之免稅條件，恐有遭課巨額遺產稅之虞
    ，遂達成共識，決議雇工逕行拆除。己○○、丑○○、寅○○對此雖曾表達反對
    立場，但唯恐增加之稅負須由反對者負擔，不得已而均表同意，並由丑○○之友
    人徐弘訓於八十九年十二月九日打字擬妥「曾氏兄第共同決議書」，載明全體繼
    承人同意將前開建築物及工作物逕行拆除，拆除費用由曾炳爐之遺孀戊○○○以
    外之繼承人共同負擔，此揭決議書並經戊○○○以外之其他各繼承人逐一簽名。
    八十九年十二月十四日，卯○○等十四人即基於毀壞他人建築物與工作物之犯意
    聯絡，共同雇請不知情之辰○○及另名不詳姓名之成年人，將附圖所示共計二十
    二間建築物、二十間工作物完全拆除殆盡（拆除工作物部分，已據乙○○暨其代
    表之劉崑能等其餘九位合夥人撤回告訴）。
三、案經乙○○暨代表劉崑能等其餘九位合夥人訴由臺灣新竹地方法院檢察署檢察官
    偵查起訴。
    理  由
壹、有罪部分：
一、訊之被告卯○○、辛○○、壬○○、甲○○○、癸○○、巳○○○、丁○○、戊○○○、子○○、丙○○、己○○、丑○○、寅○○等十三人對於未經告訴人乙○○及其他合夥人之同意，雇請不知情之證人辰○○及另名不詳姓名成年人，擅
    將告訴人乙○○及其他合夥人共同合資興建如附圖所示之二十二間建築物、二十
    間工作物於八十九年十二月十四日拆除殆盡之事實，均供承不諱。惟：
（一）被告卯○○、辛○○、壬○○、甲○○○、癸○○、巳○○○、丁○○、戊○○○、子○○、丙○○辯稱：右開建築物、工作物荒廢多年，平常也有不良人
      士出沒，案外人曾炳爐過世後，渠等基於節稅及環境衛生考量欲將之拆除，也
      曾寄存證信函予告訴人劉崑能，嗣雖與告訴人乙○○委任之人洽商，但無結果
      ，而渠等因延遲辦理繼承登記已被罰款新台幣（下同）六萬多元，加以前述二
      筆土地地目為農，地上有建物則農地繼承無法享受免徵遺產稅之優惠，不得已
      才雇工拆除云云。
（二）被告己○○、丑○○、寅○○則辯稱：渠等並不同意拆除右揭建築物及工作物
      ，但叔叔長輩們說如果有人反對拆除，因此增加之稅負將由反對者負擔，渠等
      才會在「曾氏兄第共同決議書」上簽名。
（三）選任辯護人亦為被告卯○○、辛○○、壬○○辯護稱：右揭建築物是否有門壁
      、屋頂而合乎刑法上「建築物」之定義，並非無疑，且既為告訴人乙○○等人
      於六十九年、七十年間所建，距離被告等人雇工拆除之時已有二十年之久，長
      時間之自然耗損又乏人維修，早已不宜通出入蔽風雨；況且其中六間乃證人即
      被告己○○、丑○○、寅○○之母林佑樺（原名林羅嬌）嗣後糾工興建，被告
      等係在被告己○○、丑○○、寅○○、證人林羅嬌之同意下，始拆除之，顯見
      無毀損之故意。再者，告訴人乙○○等人長達二十年之久，未對右揭建築物加
      以聞問，農業發展條例施行後仍恁置不論，被告等有理由相信告訴人乙○○等
      人已有拋棄權利之意思；嗣後告訴人乙○○委任之人與被告等協商之內容，僅
      對拆除費用由何人負擔有所爭執，則被告等自行雇工拆除並分攤費用，告訴人
      乙○○斷無反對之理；抑有進者，右揭建築物均屬違章建築，業經證人即任職
      新竹縣新埔鎮公所建管課之陳進興在偵查中證述甚明，則縱令被告等不將之拆
      除，右揭建築物亦將因主管機關查悉而定期拆除，被告誤認該等建物既屬違章
      ，應予拆除乃早晚之事，代勞為之，於法並無不合，況且右揭建築物坐落在農
      地上，農地未予農用，被告等確有可能被課征五、六百萬元之遺產稅；被告等
      基於上述各該理由，誤認渠等雇工拆除右揭建築物係法律所允許，故欠缺違法
      性之認識等語。
二、關於事實一所載各情，業經本院調閱八十三年度重訴字第四九號民事訴訟案卷全
    卷（內含台灣高等法院八十四年度重上字第八四號、八十五年度重上更一字第三
    ０號，最高法院八十五年度台上第三二六號、八十六年度台上字第一一七三號等
    卷宗）查核無訛，有告訴人劉崑能、案外人曾炳爐於該民事訴訟歷審所提出之訴
    狀、同意書、土地提供合建契約書、照片等附於該案卷內可供佐證。其中有關附
    圖所示第一、三、四、五、六、七排實際僅興建二十二間建築物、二十間工作物
    一節，除有八十三年間之現場照片四幀（見本院八十三年度重訴字第四九號卷第
    一０九頁）、八十九年五月間之現場照片六幀（見偵查卷第一四一至第一四三頁
    ）附卷可供參酌外，亦據被告卯○○、辛○○、壬○○、甲○○○、巳○○○、
    丁○○、子○○於本院九十一年九月十一日勘驗現場時供述在卷（見九十一年九
    月十一日勘驗筆錄）。雖告訴人乙○○、被告己○○、丑○○、寅○○陳稱有部
    分之工作物業已蓋好二樓之屋頂，應以建築物論，然上開所有之建築物、工作物
    均於八十九年十二月十四日拆除殆盡，本院勘驗現場時除雜草外別無他物，有勘
    驗照片存卷可稽，自無從加以推論，而八十三年、八十九年間之照片均僅拍攝外
    觀，其上有無二樓屋頂、其內有無一樓屋頂，從拍攝之角度亦無從推知，本諸「
    罪證有疑，利於被告」之原則，自以被告卯○○等於本院勘驗現場時之供述為可
    取，公訴意旨認為建築物多達四十三間，容有誤會。其次，從六十八年間、六十
    九年間告訴人劉崑能與案外人曾炳爐簽訂之土地提供合建契約書、同意書文義可
    知（見本院八十三年度重訴字第四九號卷第二三至二六頁），渠等所訂係買賣與
    承攬之混合契約，分歸地主之房屋固由告訴人劉崑能等十人以地主所有之意思為
    地主興建，但分歸渠等合夥之房屋，則由渠等為原始取得人而取得房屋之所有權
    ，是以，上開二十二間建築物、二十間工作物均為告訴人乙○○等十人所有，堪
    可確定。被告卯○○、辛○○、壬○○雖另辯稱附圖所示第五排第一至六間建築
    物均係證人即被告己○○、丑○○、寅○○之母林佑樺嗣後糾工興建，經過此四
    人同意始拆除云云，惟告訴人乙○○堅稱該六間建築物之結構體係其與劉崑能等
    十位合夥人所完成，證人林羅嬌僅參與粉刷油漆、外牆貼磁磚之工作，又衡諸卷
    附八十三年間、八十九年間現場照片所示，附圖第一、三、四、五、六、七排之
    建築物、工作物所用之材質均為紅磚與鋼筋，外型、構造皆一致，僅建築程度不
    同而已，堪信附圖所示第五排第一至六間建築物與其他各排之建築物、工作物相
    同，結構體均係告訴人乙○○與其他合夥人所完成，況且證人林佑樺亦未表示此
    六間建築物從無到有皆為其所建，是被告卯○○、辛○○、壬○○此部份之辯詞
    ，尚不可採。被告卯○○、辛○○、壬○○雖再辯稱右揭二十二間建築物歷經二
    十年之自然耗損，又乏人維修，已無刑法所訂「建築物」可得通出入蔽風雨之狀
    態，然查，磚構造之住宅房屋耐用年數為二十五年，加強磚造之住宅房屋耐用年
    數更達三十五年，有行政院頒布之「固定資產耐用年數表」一份在卷可考，從而
    ，縱令右揭二十二間建築物係六十八年所建，迄被告等人於八十九年雇工拆除時
    ，仍處於耐用年限範圍內，雖長期遭受風吹日曬雨淋，但尚不得遽認失去建築物
    之功用。
三、被告卯○○、辛○○、壬○○、甲○○○、癸○○、巳○○○、丁○○、戊○○○、子○○、丙○○、己○○、丑○○、寅○○等十三人業已坦承未經告訴人乙○○及其他合夥人之同意，雇請不知情之證人辰○○及另名不詳姓名成年人，將
    附圖所示告訴人乙○○及其他合夥人共有之二十二間建築物、二十間工作物於八
    十九年十二月十四日拆除殆盡，核與告訴人乙○○指訴、證人辰○○證述情節相
    同，且經本院勘驗現場屬實，堪信為真。被告等人雖以前揭情詞置辯，惟均不可
    取，理由逐一析述如下：
（一）如前所述，右揭二十二間建築物係告訴人乙○○及其他合夥人與全體被告之被
      繼承人曾炳爐訂立合建契約後依約所建，八十三年間尚且就坐落之土地是否應
      辦理分割與所有權移轉登記而發生民事訴訟，被告壬○○並供稱其曾協助父親
      曾炳爐撰狀、應訊，則被告等人對於此二十二間建築物乃告訴人乙○○及其他
      合夥人共有，且係有權坐落在右述土地上之事實，當知之甚詳。其次，八十九
      年六月九日，被告戊○○○寄發存證信函予劉崑能，表示希望於文到五日內自
      行拆除右揭建築物後，告訴人乙○○旋於八十九年六月二十日亦以存證信函向
      被告戊○○○表達強烈反對之立場，此有存證信函二份在卷可按（見偵查卷第
      六二頁、第八四頁），顯然被告等人均知悉應取得告訴人乙○○等十位合夥人
      之同意，始得拆除上開建築物，於法方屬有據。既然告訴人乙○○最先已經明
      示反對拆除，且如被告壬○○所稱：「我們和告訴人乙○○委託的一位陳先生
      有談過但沒有結果」，足見協商並無結論，則該十位合夥人未表示同意前，被
      告等人自不得逕行將之拆除。再者，告訴人乙○○前述存證信函記載：「‧‧
      所指之建物為多年之老式建築（即右揭建築物、工作物），與一般違章建築不
      能相提並論，台端稱擬將之逕行拆除，而將吾等權利完全排除，於法實有不合
      ，若因而損害吾等權利，台端應負一切賠償責任」，用句明確，語意強烈，實
      無被告所辯告訴人乙○○等十位合夥人長期不行使權利，似有放棄權利之情形
      。
（二）上開建築物雖屬違章建築，但證人即任職於新埔鎮公所建管課職員陳進興於偵
      查中證稱：該單位未對被告等人裁處罰鍰或通知查報違章，第一次發現屬於違
      章建築是九十年六月七日，係通知劉崑能（見偵查卷第一二０頁）。準此，被
      告等人於八十九年間決議雇工拆除時，上開建築物尚未經查報為違章建築，已
      堪認定。主管機關既然尚未查報，遑論定期拆除及決定拆除範圍，被告等人亦
      非受公權力機關委託執行拆除工作之人，殊有自認拆除乃早晚之事，逕予「代
      勞」之理？第查，上開建築物坐落在前述土地上已歷時二十年之久，且係被告
      等人之被繼承人曾炳爐所同意興建，則被告等人選擇繼承案外人曾炳爐之遺產
      時，對於先前存在之法律關係、事實狀態自應一併繼承，雖因此可能無法享受
      農地免徵遺產稅之優惠，但如何求得適當之解決，自應與告訴人乙○○及其他
      合夥人共商，被告等人對此亦瞭然於胸，否則何須在案外人曾炳爐過世後二個
      月，速以被告戊○○○名義寄發存證信函給劉崑能，又何須與告訴人乙○○委
      任之人多次磋商，足見被告等人明知逕行雇工拆除右揭建築物乃法律所不允許
      ，但渠等協商無結果後，卻只徒己利節稅，而逕行拆除，對此反而辯稱欠缺違
      法性之認識，實不可信。另倘若上開建築物長久荒廢，造成環境衛生、居家安
      全之不良影響，被告等人亦應循合法途徑以求解決，渠等以逕行拆除為手段，
      侵害他人財產權權益顯然過甚，手段與目的之間難謂合乎比例原則。
（三）被告己○○、丑○○、寅○○雖辯稱不同意拆除，惟其等均坦認在「曾氏兄第
      共同決議書」簽名，而「曾氏兄第共同決議書」業已載明曾炳爐之全體繼承人
      同意將前開建築物及工作物逕行拆除，拆除費用由被告戊○○○以外之繼承人
      共同負擔，有該決議書一紙附卷可按，且依被告丑○○所供，此份決議書係全
      體繼承人談好後，才由其男友徐弘訓打字供大家簽名（見本院九十一年七月八
      日訊問筆錄），足見被告己○○、丑○○、寅○○已與其他被告達成雇工拆除
      前開建築物之共識。且被告己○○亦稱：「因為我們三人的父親過逝後，關於
      我父親應得的財產，我們三人和叔叔、姑姑們之間就有糾紛，彼此感情不是很
      好，叔叔們怕他們擬的決議書我們三人不簽名，所以由我們這邊來擬，我們草
      擬的內容叔叔、姑姑們同意他們就會簽名」（見本院九十二年三月二十八日審
      理筆錄），益徵被告己○○、丑○○、寅○○不但同意雇工拆除，且上開決議
      書之內容係出自其等之意思。
四、綜上各情，被告卯○○等十三人未經告訴人乙○○及其他合夥人之同意，逕行將
    屬於告訴人乙○○及其他合夥人共有之右揭二十二間建築物拆除殆盡，於法均屬
    無據，渠等毀損犯行，洵堪認定，應予依法論罪科刑。
五、核被告卯○○、辛○○、壬○○、甲○○○、癸○○、巳○○○、丁○○、戊○○○、子○○、丙○○、己○○、丑○○、寅○○等十三人利用不知情之證人辰
    ○○及另名不詳姓名之成年人，將附圖所示共計二十二間建築物完全拆除，渠等
    所為均係犯刑法第三百五十三條第一項之毀損建築物罪，且皆為間接正犯。渠等
    間有犯意之聯絡及行為之分擔，均為共同正犯。又核被告卯○○等十三人係避免
    遭課徵巨額遺產稅故出此下策，而附圖所示之二十二間建築物均已建築近二十年
    之久，雖在耐用年限之內，但長期荒廢下，價值自不可與一般房屋同視，被告卯
    ○○等十三人事後則深知悔悟，與告訴人乙○○及其他合夥人達成民事和解，有
    和解書在卷可查，不但未造成財產上之重大危害，且解決長期以來雙方之爭執，
    杜絕往後之訟爭，在客觀上足以引起一般同情，是被告卯○○等十三人犯罪之情
    狀均顯有可憫恕之處，如科以最低刑度仍嫌過重，爰依刑法第五十九條規定酌量
    減輕其刑。爰審酌被告卯○○等十三人前述犯罪動機，犯罪所生之損害尚輕，且
    犯罪後與告訴人乙○○及其他合夥人達成民事和解，態度良好等一切情狀，分別
    量處如主文所示之刑。惟刑法第四十一條業於九十年一月四日修正為「犯最重本
    刑為五年以下有期徒刑以下之刑之罪，而受六個月以下有期徒刑或拘役之宣告，
    因身體、教育、職業、家庭之關係或其他正當事由，執行顯有困難者得以一元以
    上三元以下折算一日，易科罰金。但確因不執行所宣告之刑，難收矯正之效或難
    以維持法秩序者，不在此限。」「併合處罰之數罪，均有前項情形，其應執行之
    刑，逾六月者，亦同。」並於同年月十日公佈施行，於同年月十二日生效，被告
    卯○○等十三人前揭犯行係於八十九年十二月十四日所犯，尚屬舊法有效適用時
    期，比較新舊法之規定，以變更後之新法對被告有利，依刑法第二條第一項前段
    之規定，自應適用裁判時之新法，爰均併諭知易科罰金之折算標準。末查，被告
    辛○○以外之其他十二人，均素行良好，前未曾受有期刑以上刑之宣告，被告辛○○雖曾受有期徒刑以上刑之宣告，然執行完畢後，五年以內未曾受有期徒刑以
    上刑之宣告，有台灣高等法院被告全國前案紀錄表十三份在卷足憑，且告訴人乙○○業已具狀表示不再追究之意，渠等經此偵審教訓，今後應益知慎戒，信均無
    再犯之虞，本院認本案刑之宣告，皆以暫不執行為適當，爰各諭知緩刑二年，用
    勵自新。
六、至於毀損附圖所示二十間工作物部分，固屬刑法第三百五十四條毀損罪之範疇，
    係告訴乃論之罪，且告訴人乙○○業已具狀撤回告訴，有九十二年三月二十六日
    撤回告訴狀附卷可查，然此部份公訴人認與前開毀損建築物部分具有實質上一罪
    之關係，爰不另為不受理之諭知，附此敘明。
貳、不受理部分：
一、按被告死亡者，應諭知不受理之判決，刑事訴訟法第三百零三條第五款定有明文
    。
二、查本件被告庚○○已於民國九十一年三月二十九日死亡，此有新竹縣新埔鎮戶政
    事務所九十一年五月三日答覆表所附之戶籍謄本附卷可稽。依據首開說明，爰不
    經言詞辯論，逕為不受理之判決。
據上論斷，應依刑事訴訟法第二百九十九條第一項前段、第三百零三條第五款、第三
百零七條，刑法第二條第一項前段、第三百五十三條第一項、第二十八條、第四十一
條第一項前段、第五十九條，罰金罰鍰提高標準條例第二條，判決如主文。
本案經檢察官邱忠義、邱朝智到庭執行職務。
中      華      民      國    九十二    年      四      月     十六     日
                                    臺灣新竹地方法院刑事第一庭
                                        法  官  李珮瑜
右正本證明與原本無異。
如不服本判決，應於判決送達後十日內向本院提出上訴狀（應附繕本），上訴於臺灣
高等法院。
                                        書記官  龔紀亞
中      華      民      國    九十二    年      四      月     十六     日
附錄本案論罪科刑法條：
刑法第三百五十三條：
毀壞他人建築物、礦坑、船艦或致令不堪用者，處六月以上五年以下有期徒刑。
因而致人於死者，處無期徒刑或七年以上有期徒刑，致重傷者，處三年以上十年以下
有期徒刑。
第一項之未遂犯罰之。


司法院資訊處製作；財團法人民間司法改革基金會備份。
